【裁判字號】    97,重訴,73
【裁判日期】    981030
【裁判案由】    返還消費借貸款
【裁判全文】
臺灣新竹地方法院民事判決              97年度重訴字第73號
原      告  華南商業銀行股份有限公司
法定代理人  甲○○
訴訟代理人  丁○○
被      告  乙○○
            丙○○
                        臨89.
上列當事人間清償借款事件，本院於民國98年10月20日辯論終結
，判決如下：
    主      文
被告應連帶給付原告新臺幣捌佰萬元，及自民國八十三年十二月
三十一日起至清償日止，按年息百分之十點七五計算之利息，暨
自民國八十四年一月三十一日起至清償日止，逾期在六個月以內
者，另按上開利率百分之十，逾期超過六個月部分，按上開利率
百分之二十計算之違約金。
訴訟費用由被告連帶負擔。
    事實及理由
壹、程序方面：
一、按當事人喪失訴訟能力或法定代理人死亡或其代理權消滅者
    ，訴訟程序在有法定代理人或取得訴訟能力之本人，承受其
    訴訟以前當然停止；又第168條至第172條及前條所定之承受
    訴訟人，於得為承受時，應即為承受之聲明，而聲明承受訴
    訟，應提出書狀於受訴法院，民事訴訟法第170條、第175條
    第1項、第176條分別定有明文。本件原告之法定代理人原為
    李正義，嗣於訴訟程序進行中變更法定代理人為甲○○，業
    據原告提出書狀聲明承受訴訟，核無不合，應予准許。
二、被告乙○○經合法通知，未於言詞辯論期日到場，核無民事
    訴訟法第386條各款所列情形，爰依原告聲請，准由其一造
    辯論而為判決。
貳、實體方面：
一、原告主張：
（一）緣被告乙○○於民國81年12月3日，邀同被告丙○○為連
      帶保證人向新竹縣新豐鄉農會借款新臺幣（以下同）800
      萬元整，約定於民國86年12月3日到期借款本金一次償還
      ，利息按年率百分之10.75按月計付；其逾期在6個月以內
      部分，另按上開利率百分之10，逾期超過6個月部分，另
      按上開利率百分之20計付違約金；並約定如有授信約定書
      第5條之情事時，視為全部到期，此有被告等簽立之借據
      及授信約定書各1紙為憑（原證一、原證二）。
（二）詎被告乙○○僅繳納利息至83年12月31日止，即未再依約
      繳納，原告屢經催討，迄未清償。是依據授信約定書第5
      條第1款約定，其債務應視同全部到期，共計尚積欠本金
      800萬元及自83年12月31日起至清償日止之利息、違約金
      。
（三）又原告於90年9月14日，奉獲財政部90年9月14日臺財融（
      三）字第0903000099號行政命令，茲已依法承受新竹縣新
      豐鄉農會信用部之資產，該農會權利義務已由原告概括承
      受，故原告依法聲請承擔本案訴訟，並依消費借貸契約及
      連帶保證關係，請求權請求被告負連帶清償之責任。
（四）為此聲明：
    １被告應連帶給付原告800萬元整，及自83年12月31日起至
      清償日止，按年率百分之10.75計付之利息，並自84年1月
      31日起至清償日止，其逾期在6個月以內部分，另按上開
      利率百分之10，逾期超過6個月部分，另按上開利率百分
      之20計付之違約金。
    ２訴訟費用由被告負擔。
二、被告則以：
（一）被告乙○○部分：
    １81年向新竹縣新豐鄉農會的貸款我根本不知道，92年我要
      辦理貸款的時候，透過聯徵中心發現我有貸款，我還到華
      南銀行瞭解狀況，為此我還向華南銀行聲明異議過，這個
      款項應該是不存在，這個貸款筆跡與我同時期簽名不一樣
      ，印鑑不是我的，名字也不是我簽名。我不認識丙○○，
      81年我的戶籍有遷到新豐鄉中崙村，當初是1個盧姓的小
      姐介紹我投資新豐那邊的房子，因為我的戶籍在臺北，要
      買的話必須設籍在那個地方，為什麼要這樣子，我不是很
      清楚，在農會開戶我也忘記了，對保契約我確實沒有簽，
      覺得中間不知道那個階段有瑕疵，印鑑證明我沒有交給盧
      小姐，那個印鑑證明不確定是我的印章，簽名也不是我簽
      的，不是由我去蓋印鑑證明上面的章的，可能是當初農會
      有開戶，印章有留在那邊。
    ２我沒有跟原告借過錢，原告提出來的借據及約定書上面「
      乙○○」簽名、蓋章均不是我所為，至於原告提出來的印
      鑑證明上面的印鑑章應該是我的。借據、約定書上面的章
      好像也跟印鑑章一樣，但我就是沒有去借錢，沒有在借據
      、約定書上面蓋章。原告所提的資料簽名不是我簽名，但
      是印鑑章是我的，原告把錢匯到我的戶頭我根本不知道，
      所以錢也不是我去領的。當初要買房子代書要求我去新豐
      戶政事務所聲請印鑑證明，印鑑證明是我自己去聲請。我
      不知道有借錢這件事情，肯定沒有去借這筆錢，筆跡也不
      是我簽名，印章是否農會幫我盜刻還是怎樣。
    ３那時候我哥哥說要買房子，是我哥哥帶我去找盧小姐，我
      的印鑑章沒有無交給何人處理，我沒有去新豐鄉農會開戶
      ，不確定有去聲請印鑑、印鑑證明。原告提出來的印文，
      與戶政機關的印鑑章相符，但是印鑑章及印鑑資料不是我
      去聲請的。我的答辯是我沒有跟原告聲請貸款及開戶，也
      沒有去聲請印鑑章
    ４我哥哥帶我去農會貸款，當時說要買房子，我沒有去辦理
      貸款，當時去新豐農會附近看房子，叫我戶籍遷去那個地
      方，之後我沒有去農會過。為此答辯聲明：(1)請求駁回原
      告之訴。(2)訴訟費用由原告負擔。
（二）被告丙○○部分：
    １是羅兆聘買土地登記在我的名下，之後貸款的時候，找我
      去蓋章保證，錢我都沒有拿到，我確實有擔保，但是我沒
      有錢可以償還。
    ２借據確實是我簽名，印鑑也是我的。
    ３同意原告之請求，但是沒有錢可以償還
三、本院之判斷：
（一）按金融機構為概括承受、概括讓與、分次讓與或讓與主要
      部分之營業及資產負債，或依第11條至第13條規定辦理者
      ，債權讓與之通知得以公告方式代之，承擔債務時免經債
      權人之承認，不適用民法第297條及第301條之規定，金融
      機構合併法第18條第3項定有明文。查原告主張其因依據
      金融機構合併法第13條規定，受讓新竹縣新豐鄉農會（下
      稱新豐鄉農會）信用部之情，業據提出財政部90年9月14
      日台財融（三）字第0903000099號函之財政部准予受讓之
      函文影本為證（見本院卷第9頁）。因此，原告主張其已
      受讓本件債權，得以自己名義起訴請求本件債權之清償，
      堪可採信。
（二）原告主張：新豐鄉農會於81年11月30日與自稱「乙○○」
      之人及被告丙○○簽訂授信約定書，旋於81年12月3日與
      被告2人簽訂800萬元之擔保放款借據，由自稱「乙○○」
      之人向新豐鄉農會借款800萬元，被告丙○○擔任連帶保
      證人。上開借款契約約定86年12月3日到期借款本金一次
      償還，利息按年利率百分之10.75計付，其逾期在6個月以
      內部分，另按上開利率百分之10，逾期超過6個月部分，
      另按上開利率百分之20計付違約金；並約定如有任何一宗
      債務不依約清償本金或利息者等情事時，視為全部到期。
      系爭借款撥入被告乙○○存款帳戶後，借款人僅繳息至83
      年12月31日，迄未清償，依授信約定書第5條第1款之約定
      ，其債務應視同全部到期，共計尚積欠800萬元本金及自
      83年12月31日起至清償日止之利息、及自84年1月31日起
      至清償日止之違約金等情，業據提出與所述相符之擔保放
      款借據、授信約定書、擔保放款明細分類卡（見本院卷第
      2-8、10頁）、活期存款開戶印鑑卡、轉帳支出傳票、轉
      帳收入傳票、存摺類存款取款憑條、存摺類存款存款憑條
      （見本院卷第40-43）等件為證，且為兩造所不爭執，堪
      信為真。
（二）被告丙○○對於擔任系爭800萬元借款連帶保證人之事實
      是認屬實，惟被告乙○○以其未向新豐鄉農會借款，原告
      提出之擔保放款借據、授信約定書上「乙○○」之簽名非
      其所為，亦未收到800萬元款項等語置辯。是本件之爭點
      厥為：1.簽訂系爭擔保放款借據、授信約定書自稱「乙○
      ○」之人是否為本件被告乙○○？2.如非，原告請求被告
      乙○○連帶給付系爭借款及利息、違約金有無理由？茲分
      述如下：
    １簽訂系爭擔保放款借據、授信約定書自稱「乙○○」之人
      是否為本件被告乙○○？
      查系爭擔保放款借據、授信約定書上「乙○○」之簽名（
      見本院卷第5、8頁），與被告乙○○當庭簽署之「乙○○
      」（見本院卷第37頁）、及93年間在臺南區中小企業銀行
      、臺南市第三信用合作社開戶印鑑卡之之簽名（見本院卷
      第45-1、46頁）字跡，經本院勘驗結果，其筆跡運勢神韻
      從形式上觀之，並不相同，且與借款當年度被告乙○○另
      於81年12月31日在京城商業銀行東臺南分行開戶鑑印卡上
      之簽名筆跡亦非雷同（見本院卷第45頁），故被告乙○○
      辯稱擔保放款借據、授信約定書上「乙○○」之簽名非其
      簽署等語，堪信為真。
    ２原告請求被告乙○○連帶給付本件借款及利息、違約金有
      無理由？
      (1)經查，「訴外人羅兆聘、盧金玉夫婦於81年間欲找尋金
        融機構詐取貸款，遂委託不知情之洪肇權、洪肇傑（已
        更名為洪博緯，下仍稱洪肇傑）、乙○○，代為取得亦
        不知情之唐永成、詹金益、曾鎮源、鄒博仁、徐添財、
        陳文章、段淑英、郭文龍、詹惠雯、柯順德、陳怡靜、
        朱克儉等12人充當貸款人頭。盧金玉與羅兆聘基於概括
        之犯意，與時擔任新豐鄉農會總幹事盧朝杉、該農會山
        崎辦事處主任羅吉鑫（盧朝杉、羅吉鑫另案由臺灣高等
        法院於87年5月29日，以86年度上易字第6029號判處有
        期徒刑2年、1年確定，並已執行完畢），共同意圖為自
        己不法之利益，連續由羅兆聘委託不知情之洪肇傑等人
        ，取得不知詳情之貸款人頭多人，以交易價值不高坐落
        臺北市○○區○○段土地為擔保品，與盧金玉、盧金菊
        共同於81年11月，向新豐鄉農會貸得高額款項，事後不
        繳利息，致生損害於新豐鄉農會之財產，其情形如下：
        81 年11月間，羅兆聘、盧金玉夫婦共謀借用具自耕農
        身分之丙○○名義，以總價2,600餘萬元，購得坐落臺
        北市○○區○○段一小段29、29之1、34、34之1地號等
        4筆林地後，即託不知情之洪肇傑，覓得亦不知情之乙
        ○○、郭啟源、洪肇權、陳昆義、蕭漢財、高鈺棋、鍾
        文忠、林淑惠等8人充當貸款人頭，於81年11月下旬，
        將人頭戶籍遷入新竹縣新豐鄉，及向新豐鄉農會申請為
        贊助會員與辦理存款開戶，繼以前開4筆土地向新豐鄉
        農會申辦抵押貸款。新豐鄉農會總幹事盧朝杉明知前開
        土地位處偏僻之限制開發保護區土地，價值偏低，且貸
        款名義人乙○○等8人僅為實際貸款人羅兆聘等人利用
        之人頭，彼等戶籍遷入新竹縣新豐鄉，並申請為農會贊
        助會員，僅為取得形式上得向農會貸款之資格條件，實
        質上顯無貸、還款之真意，屬分散貸款集中使用之高風
        險貸放，竟仍指示有犯意聯絡之羅吉鑫至現場勘查繪製
        位置圖及徵信、對保，意圖為自己不法之利益，夥同共
        同犯意之羅兆聘等人，而為違背其任務之行為，於81年
        12月初，逕行批示乙○○等8人依序准予貸放800萬、60
        0萬、780萬、800萬、800萬、780萬、750萬、78 0萬元
        ，合計共6,090萬元。羅兆聘、盧金玉隨即領得款項，
        自84年1月份起之利息，即不繳納，致生損害於新豐鄉
        農會」等事實，業據臺灣高等法院臺中分院於96年4月1
        9日以94年度重上更（四）字第180號刑事判決認定屬實
        ，上訴後經最高法院於96年12月31日以96年度臺上字第
        7560號刑事判決駁回確定在案，且經本院調卷查核無誤
        。
      (2)上開刑事判決事實欄雖認定被告乙○○「不知情」，然
        查，「被告乙○○胞兄洪肇權於法務部調查局派員調查
        時證稱：『於82年間，羅兆聘、盧金玉2人向我表示，
        渠購買土地辦理貸款需使用10餘人做為人頭，以便辦理
        過戶等手續，叫我幫他找尋人頭，我及我弟弟乙○○及
        分別找了詹金益、詹惠雯、曾鎮源、康永成等十餘人供
        羅兆聘等做為貸款之人頭使用』、『羅兆聘叫我找人頭
        時，即表示等辦完對保手續之後，每人支付與新臺幣7
        萬元之報酬』、『他們僅告訴我，係為了購買土地及貸
        款方便使用』。再參以被告盧金玉於調查時供述：『林
        炯然叫我尋找貸款人頭，我即拜託洪肇傑幫我尋找人頭
        ，事成之後我給洪肇傑24萬元做為報酬』，及被告羅兆
        聘、林炯然、許維昌上開相關供述，均未曾見證人洪肇
        傑、洪肇權、乙○○等3人有實際參與洽談上開土地申
        貸事宜之具體行為，是證人洪肇權等人所認知之範圍，
        僅止於知情羅兆聘、盧金玉2人之委託其等代覓人頭戶
        ，係在供為貸款之用。即其等僅單純代尋貸款人頭戶，
        辦理相關戶籍遷入埤頭鄉，並申請為該鄉農會贊助會員
        、對保手續，俾利被告盧金玉等人取得形式上得向農會
        貸款之資格條件，以賺取報酬。是以，尚難執此遽認其
        等必定知悉被告盧金玉等人，係如何申請核准取得該農
        會之放款，是其等兄弟，於本案難認有背信共同正犯之
        情事」，此亦經臺灣高等法院臺中分院94年度重上更（
        四）字第180號刑事判決理由認定在案（見本院卷第64
        頁反面至65頁，即該判決理由欄乙二(十)部分）。足認被
        告乙○○對於羅兆聘、盧金玉2人委託其等代覓人頭戶
        ，目的在供申請貸款使用之事實顯然明知。
      (3)參以各該關係人於刑事案件中曾為下列陳述，業經本院
        調卷核閱無誤，影印附卷可參：
        訴外人即被告乙○○另名胞兄洪肇傑證稱：（問：本
          件貸款人頭是否你找的？）是的，是羅兆聘要我幫他
          找的，人頭1個可得10-15萬的車馬費，朱克儉、郭啟
          源、呂顯村3個是我找的，其餘的人是透過洪肇權、
          乙○○他們2人找來的朋友，我有跟他們說該貸款土
          地1年後就要賣掉，會債務移轉的等語（見本院卷第
          182頁反面）。
        訴外人即貸款人頭曾鎮源證稱：（問：提示借款申請
          書及約定書影本資料各乙份）前提示資料是否為你所
          辦理？）上述2份資料非我辦理，該借款申請書我未
          曾見過，該約定書之簽名係我本人所簽；大約於82年
          4、5月間，就讀復興商工同學乙○○自臺南到臺北找
          我，向我表示沒錢，急需用錢，且未帶身分證，要典
          當大哥大，我乃答應將身分證借予乙○○，當時我在
          旺旺遊樂場開分，沒有時間，乃叫乙○○到辦公桌自
          行拿身分證，洪並將我的私章取走，我並不知道乙○
          ○將我私章取走；至於乙○○拿我身分證向農會申辦
          貸款乙事，我並不知情。（問：前述貸款你既不知情
          ，何以合約書會有你本人簽名？）大約在82年5月初
          乙○○1個人持該埤頭農會約定書至臺北市○○街旺
          旺遊樂場要我簽名，並向我表示將給我7萬元酬勞，
          我因乙○○是我好友，乃在該約定書上簽名，但並未
          蓋章，但洪後來未將7萬元給，我的身分證是到82年7
          月間乙○○透過其住三重洪姓哥哥還給我等語（見本
          院卷第187頁反面至188頁）。
        訴外人即貸款人頭楊玉廣證稱：（問：84年1月間有
          無向新豐農會借款？）84年1月10幾號我有來新竹，
          乙○○找我說他有朋友要向農會借錢，請我幫忙，用
          我名義借款，借多少錢我不知道，我到84年12月19日
          才去農會查，才知借多少錢。（問：你的戶籍遷入新
          豐鄉並成為農會贊助會員，均是乙○○幫你辦的？）
          是等語（見本卷卷第190頁）。
        訴外人羅兆聘證述：（問：前述「人頭」是否在你貸
          款之前，即知悉你向新豐鄉農會貸款的詳情相關事宜
          ？）前述「人頭」在擔任「人頭」之前即知情我向新
          豐鄉農會貸款的相關事宜（見本院卷第191頁反面）
          。
        又訴外人盧金玉證述：（問：前述土地新豐鄉農會徵
          信情形如何？前述28貸款人頭是否知道被你及羅兆聘
          借名貸款之詳情？）前述土地羅兆聘及我公司職員簡
          智豐曾帶新豐鄉農會總幹事盧朝杉及山崎辦事處主任
          羅吉鑫至現場徵信，至於28貸款人頭是羅兆聘透過洪
          肇傑說明人頭貸款詳情給28名人頭知道，所以28 名
          人頭應該知道借名貸款情事（見本院卷第192頁反面
          ）。
        訴外人羅吉鑫證述：（問：新豐鄉農會於81年12月間
          核准乙○○、郭啟源、洪肇權、陳昆義、蕭漢財、高
          鈺棋、鍾文忠、林淑惠、施振芳、楊建正、顏福傳、
          呂顯村、顏福進等13人抵押貸款100,900, 000元之詳
          情如何？）對保則由綽號「阿營」男子分3次將乙○
          ○等13人及地主丙○○帶至山崎辦事處辦理對保等語
          （見本院卷第194頁）。
      (4)又系爭貸款申請核撥前夕，被告乙○○於81年11月24日
        將其戶籍由臺北市○○區○○街167巷8號之3、4樓遷至
        新竹縣新豐鄉中崙村5鄰194號之事實，為被告乙○○所
        是認，並有臺北市中山區戶政事務所98年6月18日北市
        中戶二字第09830806600號函足憑。被告乙○○於本院
        之陳述雖前後翻異且避重就輕，惟其曾於本院陳述：「
        當初是1個盧姓的小姐介紹我投資新豐那邊的房子，因
        為我的戶籍在臺北，要買的話必須設籍在那個地方」、
        「簽名不是我簽名，但是印鑑章是我的」、「當初要買
        房子代書要求我去新豐戶政事務所聲請印鑑證明，印鑑
        證明是我自己去聲請」、「原告提出來的印文，與戶政
        機關的印鑑章相符」、「我哥哥帶我去農會貸款，當時
        說要買房子，當時去新豐農會附近看房子，叫我戶籍遷
        去那個地方」等語，佐以上開訴外人洪肇傑、洪肇權等
        人於刑事案件中之陳述及前揭刑事判決之認定，被告乙
        ○○顯然對於擔任系爭800萬貸款名義人之事實知情，
        甚且代為尋找友人充當人頭參與其事。尤其蓋印於系爭
        擔保放款借據、授信約定書上之「乙○○」應為被告之
        印鑑章無訛。
      (5)按用印章代簽名者，其蓋章與簽名生同等之效力，民法
        第3條第2項定有明文。又按私文書經本人或其代理人簽
        名、蓋章或按指印或有法院或公證人之認證者，推定為
        真正，民事訴訟法第358條第1項亦定有明文。查在系爭
        擔保放款借據、授信約定書簽名自稱「乙○○」之人即
        使非本件被告乙○○，惟被告乙○○對於以其名義向新
        豐鄉農會申請貸款800萬之事實既然知情且配合遷戶籍
        、辦理印鑑證明、提供印鑑章，足認應有授權他人在系
        爭擔保放款借據、授信約定書上簽名借款之事實，而有
        向新豐鄉農會借款之意思無訛；且原告提出之擔保放款
        借據、授信約定書上之「乙○○」印文既堪認為真，而
        被告乙○○復未能提出印章遭盜用之證明，故依據上開
        規定，即得認定原告提出之擔保放款借據、授信約定書
        為真正。準此，被告乙○○為本件借款人，亦堪認定。
（三）按消費借貸之借用人應於約定期限內，返還與所借用物種
      類、品質、數量相同之物；遲延之債務，以支付金錢為標
      的者，債權人得請求依法定利率計算之遲延利息，但約定
      利率較高者，仍從其約定利率，民法第478條前段、第233
      條第1項定有明文；又所謂連帶保證，係指保證人與主債
      務人就債務之履行，對於債權人各負全部給付之責任者而
      言，是連帶保證債務之債權人得同時或先後向保證人為全
      部給付之請求（最高法院45年臺上字第1426號判例、77年
      度臺上字第1772號判決參照）。被告乙○○尚積欠原告如
      主文所示之本金、利息及違約金，已如前述，揆諸前開規
      定及說明，自應與連帶保證人即被告丙○○負連帶清償責
      任。從而，原告本於消費借貸契約及連帶保證契約，請求
      被告2人連帶給付原告如主文所示之本金、利息及違約金
      ，為有理由，應予准許。
四、本件事證已臻明確，兩造其餘主張及攻擊防禦方法與證據，
    經本院斟酌後，與本件判決結果已不生影響，故不一一論列
    ，附此敘明。
五、據上論結，本件原告之訴為有理由，依民事訴訟法第385條
    第1項前段、第78條、第85條第2項，判決如主文。
中    華    民    國    98    年    10    月    30    日
                  民事第一庭    法  官  吳靜怡
以上正本係照原本作成。
如對本判決上訴，須於判決送達後20日內向本院提出上訴狀。
中    華    民    國    98    年    10    月    30    日
                                書記官  彭連喜


司法院資訊處製作；財團法人民間司法改革基金會備份。
